【裁判字號】    95,上,415
【裁判日期】    951115
【裁判案由】    給付違約金等
【裁判全文】
臺灣高等法院民事判決                   95年度上字第415號
上  訴  人  乙○○
訴訟代理人  連鳳翔律師
複 代理 人  陳淑蕙律師
被 上 訴人  甲○○
訴訟代理人  莊秀銘律師
            甘義平律師
上列當事人間請求給付違約金事件，上訴人對於民國95年1月20
日臺灣台北地方法院94年度訴字第2657號第一審判決提起上訴，
本院於95年10月25日言詞辯論終結，判決如下：
    主  文
上訴駁回。
第二審訴訟費用由上訴人負擔。
    事實及理由
壹、程序部分：按同一事件係指訴之三要素即當事人、訴訟標的
    與訴之聲明相同，若有其中一要素不相同，即非同一訴訟。
    上訴人抗辯被上訴人就同一原因事實提起刑事附帶民事訴訟
    ，目前繫屬於本院（案號：94年度上易字第396號），本件
    請求與該案之附帶民事訴訟有重複請求云云。惟查被上訴人
    向本院所提之刑事附帶民事訴訟（案號：94年度重附民字第
    15 號）係本於侵權行為及不當得利之法律關係請求上訴人
    賠償該被侵占之新台幣 (下同)30,235,000 元，與本件被上
    訴人主張上訴人違反契約，請求給付按轉讓對價金及保證金
    加倍計算之違約金及被上訴人就本件投資之損失及補貼利息
    訴訟標的不同，請求範圍復異，自無重複請求。
貳、實體部分：
一、被上訴人主張：
(一)兩造前於民國（下同）79年6月22日，就坐落於臺北市○○
    區○○段2小段604-2地號（重測後為寶清段7小段604-2地號
    ）、609至620地號及622至624地號等共16筆土地，為處理協
    調土地及其上建物所有人合作興建大樓事宜，簽訂轉讓協議
    書（下稱轉讓協議）。依轉讓協議第6條與第2條，上訴人即
    應於簽約之日起90日內，應促成上開土地及其上建物之全部
    所有人與伊簽訂合建契約及拆屋改建契約，另放棄並轉讓前
    開合建及改建契約所獲得之權利予伊。嗣兩造復於80年2月6
    日及同月13日分別簽訂補充協議書（下稱補充協議1與補充
    協議2），約定上訴人就上開土地中之(1)604-2地號，應促成
    地主或地上物所有人同意由伊出資，以地主或地上物所有人
    之名義向政府申購，俟所有權登記為地主或地上物所有人之
    名義後，即刻再過戶予伊；(2)促成第609至620地號、第622
    至624地號之地主與兩造共同為建主地位簽妥合建契約書（
    下稱合建契約），且書立合建契約內之權利拋棄書與伊；(3)
    與地主簽妥合建契約書後2個月內，上訴人應負責與上開土
    地上之建物所有人簽訂「拆屋改建合作契約書」（下稱改建
    契約），列伊為建方，且書立該改建契約之權利拋棄書與伊
    。
(二)本件係上訴人佯稱其與上開地主熟識，促使伊同意讓上訴人
    列名於合建契約書上為共同建方，以便促成地主簽約，雙方
    復約定上訴人僅係受伊委任促成合建契約與改建契約之簽訂
    ，並隨即放棄上訴人於該二契約中之權利義務。依據前開協
    議，上訴人應已明知協議書內所稱轉讓對價金220,000,000
    元，其中115,000,000元折價換取伊配得之合建房屋部分，
    係上訴人依約完成委任事務後所應得之報酬；其餘105,000,
    000元部分，係做為交付土地及地上建物所有人之代價，並
    非給予上訴人之報酬。惟上訴人本應代為轉交相關土地所有
    人（此部分業經原法院93年度易字第1047號刑事判決認定）
    ，竟仍稱該筆220,000,000元部分其得自由運用。且上訴人
    亦未完全履行兩造間之協議，迄今除第604-2與612 地號土
    地外，尚有第609及615地號之地上物所有人迄今尚未與伊簽
    訂改建契約，其餘土地、地上建物更係伊自行促成簽約。甚
    至伊原交付予上訴人之轉讓對價金49,000,000元以供作上訴
    人支付處理土地合建事宜之費用，亦遭上訴人侵占其中30,2
    35,000元，並致地主及地上物所有人轉向伊請求。85年間部
    分地上物所有人因不耐久候將履約保證金提存，有意不續行
    合建，上訴人亦明知且未加處理。
(三)上訴人前開行為，除未履行義務促成簽約，甚有阻礙伊推行
    合建案之行為，依據轉讓協議第8條約定，伊對上訴人原得
    請求將伊已支付之保證金及轉讓對價金加倍返還部分之金額
    合計180,448,077元；另依補充協議1第6條、第7條之約定，
    就上訴人違反補充協議部分上訴人應補貼伊166,849,109 元
    ；兩部分合計共298,297,186元。惟考量上訴人資力不佳，
    且伊須繳納高額裁判費，故僅請求上訴人賠償伊2,000,000
    元等語。
(四)於原審起訴聲明：(1)上訴人應給付被上訴人2,000,000元暨
    自起訴狀繕本送達翌日起至清償日止之法定遲延利息；(2)願
    供擔保請准宣告假執行。並於本院答辯聲明：上訴駁回。
二、上訴人則以：
(一)本件伊就轉讓協議約定之部份土地或地上建物所有人較晚簽
    約，僅是給付遲延，並非違約，且不能因極少數土地、建物
    所有人堅決不同意簽約，而全盤否定伊已順利完成本件轉讓
    協議約定中大多數土地簽約之貢獻。本件被上訴人之訴求，
    實為權利濫用。
(二)就被上訴人主張伊侵占部分，業經本院刑事庭94年度上易字
    第396號刑事判決判決無罪確定。又就被上訴人主張伊違約
    等部分，亦非事實，查兩造依據轉讓協議，伊原為共同建方
    ，其拋棄合建權利之轉讓對價金為220,000,000元，惟被上
    訴人迄今尚未給付伊全部金額，故伊並無拋棄合建權利。至
    該筆金額如何處理，伊有自己運用之自由。又被上訴人所稱
    604-2地號土地尚未辦理過戶部分，不可歸責於被告；第619
    地號土地部分，由於與被上訴人簽約之訴外人陳標松表示已
    與地主談妥，由其自行與被上訴人公司副總林修齊簽約即可
    ，是以與伊之契約責任無關，且此一部分被上訴人尚積欠陳
    標松1,200,000元佣金、積欠伊5,000,000元仲介費；除第
    604-2與第619地號外，其餘14筆土地部分，伊均有促成合建
    契約之簽訂。另第609、615地號之地上物所有人未予被上訴
    人簽約改建，亦係因被上訴人與地上物所有人發生口角所致
    ，不可歸責於伊。
(三)復依照都市更新條例第10條第2項規定，只要1成土地所有權
    人同意即可申請都市更新，依同條例第25條之1規定，只要
    有8成的民眾同意，就可辦理完成都市更新手續。伊早於被
    上訴人起訴前之93年4月15日與原成公司簽訂委任契約，委
    任辦理系爭十數筆土地之都市更新規劃事項申請都市更新事
    宜，不會再因少數人之反對而受影響，上開兩筆土地無法順
    利完成簽約，不足以影響上開土地之開發與合建案之進行。
    系爭合建案一直無法順利動工，係因建築業普遍不景氣所致
    ，伊實已盡契約之本份，並已支出高達18,765,000元。期間
    雖有地主另行向被上訴人請求，惟依證人杜文源證詞，此係
    因地主認為簽訂合建契約時兩造都有出面，雖然有些條件是
    伊所答應的，但是也可以找被上訴人處理，因此造成兩造間
    之誤會。此均為不可歸責於伊之事由，自不應要求伊負擔違
    約責任等語置辯。
(四)於本院上訴聲明：(1)原判決廢棄；(2)被上訴人在第一審之訴
    及假執行之聲請均駁回。
三、兩造不爭執之事實：（見本院95年6月13日準備程序筆錄，
    本院卷第53頁）
(一)兩造曾於79年6月22日簽訂轉讓協議書。兩造嗣於80年2月6
    日與80年2月13日分別簽訂補充協議書各一份，上訴人並曾
    於80年2月13日出具拋棄書。
(二)上開第604-2地號係國有畸零地，由被上訴人出資以杜姓聖
    母會名義向國有財產局購買，但迄今尚未完成移轉登記於杜
    姓聖母會名下。
(三)兩造共同具名於80年2月12日與杜姓聖母會簽訂合建契約書
    ，被上訴人並於81年7月21日以所營東源建設股份有限公司
    名義，與另一地主羅有簽訂合建契約書。
(四)系爭合建案迄今尚有609、615地號之地上物所有人吳榮鴻未
    完成簽約。
(五)上訴人曾分別於88年5月18日、89年4月12日具名發存證信函
    予訴外人杜姓天上聖母會，訴外人杜姓天上聖母並曾89年3
    月4日回存證信函予上訴人。
    以上事實，為兩造所不爭執，並有轉讓協議書、補充協議書
    、拋棄書、合建契約書等影本在卷可稽 (見原審卷第9至49
    頁)，自堪信為真。
四、本院於95年6月13日得兩造同意協議簡化並整理之爭點為（
    見本院同上筆錄）：
(一)上訴人是否違反前開協議之約定，而應給付違約金？
(二)被上訴人請求給付之違約金是否合理？
五、關於上訴人是否違反前開協議之約定，而應給付違約金部分
    ：
(一)經查兩造曾於79年6月22日，就坐落於臺北市○○區○○段2
    小段604-2地號（重測後為寶清段7小段604-2地號）、609至
    620地號及622至624地號等共16筆土地，為處理協調土地及
    其上建物所有人合作興建大樓事宜，簽訂轉讓協議書。依轉
    讓協議第6條與第2條，上訴人即應於簽約之日起90日內，應
    促成上開土地及其上建物之全部所有人與伊簽訂合建契約及
    拆屋改建契約，另放棄並轉讓前開合建及改建契約所獲得之
    權利予被上訴人。嗣兩造復於80年2月6日及同月13日分別簽
    訂補充協議書1與補充協議2，約定(1)上訴人就上開土地中之
    604-2地號，應促成地主或地上物所有人同意由被上訴人出
    資，以地主或地上物所有人之名義向政府申購，俟所有權登
    記為地主或地上物所有人之名義後，即刻再過戶予被上訴人
    ；(2)促成第609至620地號、第622至624地號之地主與兩造共
    同為建主地位簽妥合建契約，且書立合建契約內之權利拋棄
    書與伊；(3)與地主簽妥合建契約書後2個月內，上訴人應負
    責與上開土地上之建物所有人簽訂改建契約，列被上訴人為
    建方，且書立該改建契約之權利拋棄書與被上訴人等事實，
    為兩造所不爭執，並有轉讓協議書、補充協議書在卷可稽
    (見原審卷第9至16頁、第182至184頁)，自堪信為真，故上
    訴人依約除在消極面不得阻撓土地過戶事宜外，更負有「以
    積極正面之手段促成604-2地號土地產權登記予第三人杜姓
    天上聖母會後，即刻再轉過戶給被上訴人」之義務。是關於
    上訴人是否違反前開協議之約定，而應給付違約金，即應審
    酌上訴人是否有違反上開義務，茲分述如下：
(二)關於上開第604-2地號土地部分：
 1、上訴人抗辯並無阻撓之意及無法掌控辦理流程等語。經查依
    卷附兩造所不爭執之補充協議一第1條就604-2地號土地所載
    ，兩造約定「甲方應促成地主或地上物所有人同意由乙方負
    責出資，用地主或地上建物所有人之名義向政府機關申購，
    俟產權登記為地主或建物所有人之名義後，即刻再轉過戶給
    乙方。」（見原審卷第12頁），且被上訴人就兩造間系爭契
    約關係，亦曾於91年間訴請上訴人旅行契約，經原法院以91
    年度重訴字第298號判決：「被告 (即上訴人)不得反對第三
    人杜姓天上聖母將原告 (即被上訴人)申購取得之台北市○
    ○區○○段七小段六0四之二地號土地所有權移轉登記為原
    告單獨所有。」，該判決亦依此認定：上訴人之義務內容係
    促成第三人同意：(1)由被上訴人負責出資，用第三人之名義
    向政府機關申購土地或地上之建物。(2)該產權登記為第三人
    名義所有之後，即刻轉過戶予被上訴人。」、「上訴人依約
    既負有『促成』第三人同意及移轉予被上訴人單獨所有之義
    務，依前所述，在積極面，上訴人應以正面積極之手段促成
    ，在消極面，上訴人亦應不得為反面之阻撓行為，亦即上訴
    人不得對第三人即杜姓天上聖母移轉予被上訴人不動產之動
    作為反對之表示，該判決業經確定等情，亦有上開判決及確
    定證明等影本在卷可按 (見原審卷第247至257頁)。故上訴
    人明知其權利內涵，若有反對杜姓聖母會將該土地所有權移
    轉登記與被上訴人之行為，即屬可歸責於上訴人之事由造成
    債務不履行。次查上訴人確曾於88年5月18日以台北郵局第
    118 支局存證信函告知杜姓聖母會：「就... 等14筆土地合
    建事宜，乙方為甲○○、乙○○二人所共同簽立，其一切權
    利義務均歸二人所共負及共享... 依契約第1條第3款所列內
    容辦理604-2國有地之移轉，其產權登記為甲方名義後應立
    即再過戶給『乙方』。依契約內容乙方為甲○○、乙○○二
    人所共同為之，是為二人需共同行為。... 現本人為符合『
    乙方』應共同行為之要件，反對604-2地號產權登記事宜，
    由甲○○獨力辦理。」，亦有上開存證信函可按（見原審卷
    第18 頁至第20頁）。甚至在杜姓聖母會就上訴人已簽具權
    利拋棄書加以質疑後，尚於89年4月12日以台北古亭郵局存
    證信函告知杜姓聖母會：「本人... 並進而認定貴會是否意
    圖為自己不法之所有，而有詐欺、背信及用不名人士脅迫之
    疑。... 於此倘貴會未經本人書面通知及未經貴會會員大會
    全體同意，即逕行代『法院』『貴會會員大會』自行判定，
    本人除深表遺憾外，意預進行確保本人權利之法律行為，
    ... 」，並有存證信函附卷足憑（見原審卷第35頁至第36頁
    ），足證上訴人利用兩造與杜姓聖母會所簽合建契約書所載
    片斷之文義，阻止杜姓聖母會將604-2地號土地移轉於上訴
    人單獨所有之意，業已明顯違反補充協議一第1條之約定甚
    明。上訴人抗辯該等信函意在提醒該會成員依照兩造所訂轉
    讓協議書辦理，純係權利自保之舉云云並無理由。
 2、至上訴人抗辯該土地無法過戶係因杜姓天上聖母會會員資料
    不齊全，派下員又陸續有人死亡，因為辦理繼承問題拖延而
    遲遲無法辦理云云。然查上訴人之義務積極面在促成移轉登
    記，消極面在不阻撓被上訴人獨立辦理移轉登記。上訴人未
    履行此項義務，除前述存證信函外，尚據證人杜姓聖母會管
    理員杜文源於原審證稱：「（法官問：上訴人乙○○在該土
    地上，是否有阻礙過戶之行為？）被上訴人甲○○出錢，應
    該要登記他的名字，但是上訴人乙○○說依合約的話應該要
    登記兩造兩個人的名字，應該要這樣辦。」、「法官問：（
    被上訴人訴訟代理人問：上訴人乙○○是否有要你們趕快辦
    理登記？）兩造在爭執要過戶給兩個人或是一個人，後來這
    部分有經過訴訟解決。」（見原審卷第317頁及第318頁反面
    ）。可見上訴人毫無履行其積極促成移轉登記之義務。從而
    上訴人所辯杜姓聖母會有部分保留心態等語實屬臆測，上訴
    人之不履行義務與該土地未辦理移轉登記有因果關係，此項
    違約應可歸責於上訴人。
(三)關於第619地號土地部分：
 1、上訴人抗辯該筆土地係其委託陳標松簽約，其並無形式上親
    自簽約之義務云云。經查證人即619號土地所有人羅有在臺
    灣臺北地方法院檢察署91年度偵字第20161號91年11月11日
    訊問中稱：「（檢察官問：是否認識乙○○？）我不認識他
    。」「（誰代表東源和你談合建？）是甲○○。」、「（檢
    察官問：劉是否曾代表東源向你談合建？）從來沒有。我根
    本不認識他。」、「（檢察官問：劉有無拿錢、贈物給你？
    ）沒有。」，此有被上訴人所提之該署訊問筆錄在卷可稽（
    見原審卷第266頁至第267頁）。再查被上訴人提出之第619
    地號合建契約書，建主名義單獨記載被上訴人及所營東源建
    設股份有限公司名義（見原審卷第37頁），均足認該地號地
    主羅有係與被上訴人簽約，並非與被上訴人所辯之陳標松簽
    約。
 2、次查兩造轉讓協議約定：「一、甲方（即上訴人）應負責促
    成坐落... 等16筆土地之全部地主提供上開土地與『甲乙雙
    方共同為建主之地位』簽訂合建契約。並負責促成前開土地
    上之全部地上物所有人與『甲乙雙方共同為建主之地位』簽
    訂『拆屋改建契約書』。... 二、甲方同意放棄下列二項權
    利義務並轉讓給乙方承受：1.甲乙雙方與前條地主就前開土
    地所簽訂合建契約書中甲方所取得之全部權利義務。2.甲方
    與前開土地上之全部建物所有人簽訂『拆屋改建契約書』所
    取得之權利義務。... 四、乙方（即被上訴人）應付給甲方
    『轉讓對價金』220,000,000元，其付款方法如下：1.本協
    議書簽訂同時支付5,000,000元正。2.與第1條所述土地地主
    簽訂『合建契約書』及與地上建物所有人簽訂『拆屋改建契
    約書』時，乙方應依契約之規定及甲方對地主管理人員之允
    諾約定配合支付各項費用，該項費用之支出，即作為一部份
    之『轉讓對價金』。但該項之配合付款總額不得超出75,000
    ,000元，超出則由甲方自行負責。...4. 甲方將地上物騰空
    併同基地點交乙方且正式開工時交付20,000,000 元正。5.
    尚餘之120,000,000元正，則由乙方配得之房地以每坪房屋
    600,000元正之單價折合總面積為200坪... 賣給甲方。...
    」（見原審卷第9頁、第10頁），嗣兩造於補充協議一約定
    ：「... 三、原協議書第4條約定乙方應支付甲方『轉讓對
    價金』220,000,000元之付款方法改為如下：1.甲方促成...
    等14筆土地之地主與『甲乙雙方共同為建主之地位』簽妥合
    建契約書，...，且書立該合建契約書內之『權利拋棄書』
    給乙方時，乙方應付甲方45,000,000元正。甲方促成619地
    號地主簽妥合建契約書且書立權利拋棄書給乙方時，乙方應
    付甲方5,000,000元正。2.與地主簽妥合建契約書後2個月內
    ，甲方應負責完成與前開土地上之建物所有人簽訂『拆屋改
    建合作契約書』，將乙方列為建方當事人名義，且書立該改
    建合作契約之『權利拋棄書』給乙方時，乙方應付甲方35,0
    00,000元正。...3. 甲方將地上物騰空併同基地點交乙方且
    正式開工時，乙方應交付甲方20,000,000元正。4.尚餘之11
    5,000,000元正則按原協議書第4條第5項之約定折價換取乙
    方與地主合建配得之房地。」（見原審卷第13頁），復於補
    充協議二約定：「一、補(一)書內約定乙方應支付甲方『轉讓
    對價金』220,000,000元內「以現金105,000,000元支付」之
    部分，其付款方法如下：甲方促成... 等14筆土地之地主與
    『甲乙雙方共同為建主地位』簽妥合建契約書，且書立該合
    建契約書內之『權利拋棄書』給乙方時，乙方應付甲方37,0
    00,000元正。「杜姓天上聖母管理人杜天來之資產證明提交
    乙方時，乙方應付8,000,000元給甲方。甲方促成619地號地
    主簽妥合建契約書且書立權利拋棄書給乙方時，乙方應付甲
    方5,000,000元正。2.35,000, 000元之支付，仍按補(一)書第
    3條第2項之規定辦理。3.餘20,000,000元正於甲方將地上物
    騰空併同基地點交乙方且正式開工時，乙方應交付甲方18,0
    00,000元正，餘2,000,000元則保留至結案時憑甲乙雙方之
    支出對帳數支付。... 四、原協議書及補(一)書已修改部分依
    本協議書之約定辦理，未修改部分仍依原協議書及補(一)書之
    約定辦理。」（見原審卷第183頁）。由該轉讓協議第4條第
    2項約定「與第一條所述土地地主簽訂『合建契約書』及與
    地上建物所有人簽訂『拆屋改建契約書』時，乙方應依契約
    之規定及甲方對地主管理人員之允諾約定配合支付各項費用
    ，該項費用之支出，即作為一部份之『轉讓對價金』。但該
    項之配合付款總額不得超出75,000,000元」，可見該部分之
    轉讓對價金並非上訴人放棄合建權利之對價，而係作為支付
    地主及地上建物所有人同意簽約之費用。至上訴人促成簽約
    之報酬，則折價為合建完成後可配得面積200坪之房屋。另
    由補充協議二第1條第3款約定「餘2,000,000元則保留至結
    案時憑『甲乙雙方之支出』對帳數支付」，亦可推知兩造締
    約時即合意以現金105,000,000元支付部分之轉讓對價金係
    作為支付地主及地上建物所有人之用，並非上訴人促成締約
    之報酬。兩造雖於補充協議就該轉讓對價金之支付方式加以
    修改，然只係因應不同土地取得之難易調配給付地主之對價
    與時間，並就給付上訴人之房屋折價減低為115,000,000元
    ，並無變更轉讓對價金給付目的之宗旨。
 3、再查由轉讓協議及補充協議約定由被上訴人負責出資，上訴
    人負責「促成」上開地主及地上建物所有人與兩造簽訂合建
    契約及改建契約，且轉讓協議第2條約定上訴人同意放棄合
    建與改建契約之權利予被上訴人，且該條與第4條被上訴人
    給付轉讓對價金之約定係分別獨立，並無對價關係之連結可
    知，被上訴人係為求建案推動順利始同意與上訴人同列為建
    主名義，兩造於簽訂轉讓協議時即有上訴人嗣後拋棄權利之
    合意。上訴人於該合建案中實立於類似仲介之地位，受被上
    訴人之委託說服上開地主與建物所有人提供土地推動建案，
    而以建案完成後之配得房屋為對價。前開協議所述上訴人於
    促成簽妥某契約並書立權利拋棄書予被上訴人時，被上訴人
    應支付若干金額之約定，只係特定被上訴人給付金額之時點
    ，並非作為上訴人書立權利拋棄書之對價。就以現金支付之
    各筆轉讓對價金，被上訴人直至上訴人促成各地主或地上建
    物所有人簽約並書立權利拋棄書後始有給付上訴人轉交之義
    務。
 4、復查被上訴人所提之陳標松暫借款收據上載明：「... 右借
    款倘本人介紹促成(一)... 等15筆土地地主為台端簽訂『土地
    合建契約書』及(二)上述基地之全部承租人與台端簽訂『拆屋
    改建合作契約書』之工作時，則視作為該介紹工作之部分佣
    金。... 倘自借款日起兩個月內無法介紹促成上述二項工作
    時，則該借款即由本人計息償還給台端。」（見原審卷第27
    3頁），足見該佣金之給付係以陳標松完成簽約為條件。而
    上訴人給付轉讓對價金5,000,000元係作為上訴人完成簽約
    時轉交地主之用，故陳標松與上訴人既無完成該筆土地之簽
    約，上訴人自無給付佣金及轉讓對價金之義務，上訴人所辯
    並不足採。是上訴人確未履行完成第619地號土地簽約之義
    務，應可認定。
(四)關於其餘14筆土地 (即609至618、620、622至624地號土地)
    部分：
 1、按債務不履行之型態可分為一部不能與全部不能，「給付一
    部不能者，若其他部分之履行，於債權人無利益時，債權人
    得拒絕該部之給付，請求全部不履行之損害賠償。」民法第
    226條第2項定有明文。經查上訴人於臺北市政府警察局中正
    二分局91年8月7日訊問中自承：「（問：你與甲○○在簽訂
    『轉讓契約書』時，你為何提出將其姓名乙○○並列為共同
    建方？其用意為何？）因為該全部地主及土地上建物租用戶
    都不認識甲○○本人，假使不將我列為共同建方時，他們就
    不讓我與甲○○簽約，並沒有其他用意。」，有被上訴人提
    出之台灣台北地方法院檢察署91年度偵字第20161號訊問筆
    錄在卷可稽（見原審卷第210頁）。足見兩造簽訂轉讓協議
    書之目的在借上訴人與地主及地上物所有人熟識之便取得土
    地，使被上訴人順利合建大樓，故土地之及時全部取得為該
    契約所必要，否則被上訴人無法加以利用，且須支出土地之
    使用成本，此由該轉讓協議第4條第5項約定：「尚餘之120,
    000,000元正，則由乙方配得之房地以每坪房屋600,000元正
    之單價折合總面積為200坪... 賣給甲方。... 」，第6條約
    定：「自本協議簽訂之日起90天內，甲方（即上訴人）應負
    責促成『第一條所示土地之地主』與甲乙雙方簽妥『合建契
    約書』.. 」、第8條後段約定：「甲方如違約，除應依乙方
    （即被上訴人）已付之保證金及轉讓對價金加倍返還乙方外
    ，並應賠償乙方之損失。」（見原審卷第10頁），補充協議
    一第3條第2項約定：「與地主簽妥合建契約書後2個月內，
    甲方應負責完成與前開土地上之建物所有人簽訂『拆屋改建
    合作契約書』... 」、第6條約定：「倘甲方無法依本協議
    書第3條第2項約定於『與地主簽妥合建契約書後2個月內，
    完成與土地上之建物所有人簽訂【拆屋改建合作契約書】，
    將乙方列為建方當事人名義，且書立該改建合作契約之權利
    拋棄書給乙方時』，則甲方則按乙方就本案已投資之金額，
    按銀行放款利率計息補貼給乙方」（見原審卷第13頁至15頁
    ），可見其意在以事後高額之報酬促使上訴人限期履行，否
    則應負賠償責任。
 2、上訴人抗辯該部分土地其均有促成簽訂合建契約云云。然查
    上訴人自承兩造共同具名於80年2月12日與杜姓聖母會簽訂
    合建契約書，復查兩造轉讓協議第6條約定上訴人應於協議
    書簽訂之日起90天內與地主簽訂合建契約書，而該轉讓協議
    書係於79年6月22日簽訂（見原審卷第11頁），亦即上訴人
    須於79年9月20日前完成所約定16筆土地之簽訂。惟上訴人
    之促成已逾前開履行期限，復無其他不可歸責之事由，足見
    上訴人確未履行於限期內完成簽約行為之義務。
(五)關於建號第609地號、第615地號地上物部分：
 1、上訴人抗辯因被上訴人與地上物所有人吳榮鴻發生口角，故
    吳榮鴻後來不同意簽約云云。經查被上訴人提出之臺灣臺北
    地方法院檢察署91年度偵字第20161號91年11月25日訊問筆
    錄記載：「（檢察官問吳榮鴻：你是否認識乙○○？）不認
    識。」「（該建物是否在你名下？）大約在85年至87年間過
    戶我名下。本來二間分別是我父母的名字。」「（何人代表
    出面談合建？）過戶到我名下後，都是由我出面。」「（誰
    代表東源與你談合建？）甲○○本人，和另外二個人，我不
    知他名字。」「（乙○○有無代表東源與你接洽？）沒有和
    我接觸過。我聽過乙○○的名字是從鄰居那聽到的。」「（
    你有無同意合建？）至今都沒有。」「（乙○○說有一次在
    協商合建時，趙的助理林修齊罵吳簡桂英的兒子三字經，所
    以他兒子不願合建。有無此事？）我有一個弟弟，但他們說
    的應該是我。我弟沒出面談合建，我不知道乙○○在講什麼
    。我連林修齊是誰都不知道，也沒有被罵三字經而不願合建
    。」「（你母親生前有無告訴你因合建之事被林修齊罵三字
    經？）我母親沒有告訴我有這回事。」（見原審卷第291頁
    至294頁）；再查證人杜文源當庭亦無法證實被上訴人與吳
    榮鴻有無口角：「（上訴人訴訟代理人問：吳榮鴻不願意簽
    約，是否與吵架有關係？）我們地主都不出面，所以事情都
    是聽說的。」（見原審卷第317頁反面）。足見上訴人所辯
    純屬虛構。上訴人從無促成與該二地號地上建物所有人簽約
    之行為，上訴人確未履約而有違約之事實，亦可認定。
 2、再按「權利之行使，不得違反公共利益，或以損害他人為主
    要目的。」民法第148條定有明文。而權利之行使，是否以
    損害他人為主要目的，應就權利人因權利行使所能取得之利
    益，與他人及國家社會因其權利行使所受之損失，比較衡量
    以定之。倘其權利之行使，自己所得利益極少而他人及國家
    社會所受之損失甚大者，非不得視為以損害他人為主要目的
    ，此乃權利社會化之基本內涵所必然之解釋 (最高法院71年
    度台上字第737號判例意旨參照)。經查被上訴人係因上訴人
    之違約受有損失提起本訴，並非以損害上訴人之利益為主要
    目的，且被上訴人起訴時聲明已斟酌上訴人之資力，請求遠
    低於所受損害之金額，衡量被上訴人行使權利所受之利益與
    上訴人所受之損失應屬合理，上訴人抗辯被上訴人之訴求係
    權利濫用云云並不足採。
(六)上訴人末以早於被上訴人起訴之前即委任原成公司申請都市
    更新事宜，足見有意促成合建云云。然查兩造轉讓協議與補
    充協議約定上訴人履行債務之方式，係於限定期間內促成地
    主及地上建物所有人與兩造「簽訂」合建契約與改建契約，
    並非不限方式取得土地推動建案，上訴人縱有委任原成公司
    申請都市更新事宜，亦與契約要求方式不符，復逾契約限期
    長達十數年，顯違兩造前述協議。再查上訴人並無實際委任
    原成公司辦理都市更新事宜，其委任之目的亦非促成被上訴
    人之合建案，業經證人該公司建築師吳富國於原審證述：「
    （法官問：這些土地如何判斷上訴人有權與你們簽約？）他
    拿出契約書，說與被上訴人有權利，... 且訂約時他有帶地
    主來。但是合約沒有成立，因為他沒有繳交費用，且沒有拿
    出相關資料。」「（法官問：上訴人是否有給原成公司3,00
    0,000元報酬？）... 我本身沒有拿，原成公司曾經有發函
    給上訴人說沒有拿這筆錢，這封信寄給上訴人，被退回。」
    「（法官問：上訴人訴訟代理人問：契約是否成立？）這部
    分請法院判斷。因為合約上寫7日內要付頭期款，但是7 日
    內沒有付頭期款。」「（法官問：被上訴人訴訟代理人問：
    都市更新要投資者，投資者是否指一般建商？）對，是地主
    申請。」「（法官問：上訴人是有找過建商？）有，有找過
    一個建商與我們接洽。」「（法官問：是哪一個建商？）我
    記得，但是有保密義務。」「（法官問：建商是否原告？）
    不是。」（見原審卷第396頁至398頁）。可見上訴人並無支
    付頭期款使該委任契約得以進行，且委任申請都市更新之目
    的在與被上訴人以外之其他建商推動合建，其違約之意甚明
    ，上訴人尚無法證明其有促成被上訴人合建案之意。
(七)另上訴人雖提出上證1號即本院94年度上易字第396號刑事判
    決，謂其侵占案件已獲無罪判決確定云云。惟查，上開刑事
    案件係判斷上訴人從被上訴人處所取得之49,000,000元，有
    無將之轉交予地主或地上物所有人，或將之侵吞入己，核與
    本件係判斷上訴人有無違約，應否負違約之賠償責任無涉，
    況本院上開刑事判決僅就上訴人是否侵占被上訴人之1,000,
    000元部分為判斷，且認此部分亦屬上訴人是否訛詐被上訴
    人之詐欺問題，就該案一審檢察官另擴張起訴之48,000,000
    元部分，則認應退回檢察官另行處理。故此並非被上訴人另
    行提出之告訴。上訴人雖於95年9月27日本院審理中，具狀
    陳報謂：「被上訴人再次提出詐欺罪之告訴，僅係藉此拖延
    民事部分之訴訟程序，企圖誤導民事庭法官而已」云云，顯
    與本件無涉，併予敘明。
六、關於被上訴人請求給付之違約金是否合理部分：
(一)上訴人上訴主張：依兩造被證5補充協議書第1條第1項之約
    定，上訴人促成其餘14筆土地地主與兩造簽妥合建契約書，
    且書立權利拋棄書給被上訴人時，被上訴人應給付上訴人
    37,000,000元；上訴人促成619地號地主與兩造簽妥合建契
    約書，且書立權利拋棄書給被上訴人時，被上訴人應給付上
    訴人500萬元正。上訴人依約履行後卻未收到被上訴人給付
    上開2筆金額，被上訴人已屬違約，依轉讓協議書第8條約定
    ，其已付予上訴人之保證金及轉讓對價金應任由上訴人沒收
    ，如認上訴人亦有違約情事，雙方之違約金亦應互相抵銷云
    云。惟查上訴人並未依約促成其餘14筆土地地主及619地號
    地主，與被上訴人簽訂合建契約書，已如前述，自無權請求
    上開2筆金額，是上訴人此部份抵銷之主張自屬無據，核先
    敘明。
(二)次按兩造轉讓協議第8條後段約定：「甲方如違約，除應依
    乙方（即被上訴人）已付之保證金及轉讓對價金加倍返還乙
    方外，並應賠償乙方之損失。」、補充協議一第6條約定：
    「倘甲方無法依本協議書第3條第2項約定於『與地主簽妥合
    建契約書後2個月內，完成與土地上之建物所有人簽訂【拆
    屋改建合作契約書】，將乙方列為建方當事人名義，且書立
    該改建合作契約之權利拋棄書給乙方時』，則甲方則按乙方
    就本案已投資之金額，按被上訴人當時放款利率銀行放款利
    率計息補貼給乙方」（見原審卷第10頁、第15頁）。經查被
    上訴人所提單據中，載明支付用途為轉讓對價金且經上訴人
    簽名受領之金額共計48,000,000元（計算式：原審卷第69頁
    之5,000,000元+原審卷第81頁至85頁37,000,000元+原審卷
    第87頁6,000,000元），載明支付用途為該合建案保證金且
    述及上訴人經手之金額為10,000,000元（見原審卷第106頁
    ），故依約上訴人應加倍返還被上訴人之轉讓對價金及保證
    金，惟約定之違約金過高者，法院得減至相當之數額，民法
    第252條定有明文，又「當事人約定契約不履行之違約金過
    高者，法院固得依民法第252條以職權減至相當之數額，惟
    是否相當仍須依一般客觀事實、社會經濟狀況及當事人所受
    損害情形，以為酌定標準，而債務已為一部履行者，亦得比
    照債權人所受利益減少其數額」 (最高法院49年度台上字第
    807號判例意旨參照)。經查前開轉讓協議所述被上訴人之「
    損失」即為被上訴人為推動該建案所投資金額但無獲得對價
    之部分，包括土地之地租、使用費、過戶規費滯納金。依被
    上訴人所提單據中載明前述名義者合計金額為4,744,395元
    （計算式：81年地租443,940元+604-2地號土地使用費402,0
    38元+82年地租443,940元+83年地租533,970元+84年地租624
    ,0 00元+85年地租624,000元+604-2地號土地過戶規費滯納
    金36 7,915元+86年地租642,864元+88年地租661,728元=4,7
    44,39 5元）（見原審卷第102、105、108、110、1 20、123
    、125、126、129頁）。又據被上訴人提出之單據，被上訴
    人就本案已投資之金額，按當時被上訴人銀行貸款利率9.87
    5%計算（見原審卷第134頁），被上訴人主張至起訴時之利
    息為166,849,109元 (詳原判決附件)，經依被上訴人所提向
    銀行貸款之收據所載 (見原審卷第134頁)，貸款總金額為53
    ,000,000元，貸款起息日期為83年4月5日，故被上訴人提之
    之原判決附件中僅序號24以下科目在上開貸款日期之後所發
    生，惟被上訴人並無法證明序號1至23之科目所生費用係向
    銀行貸款而產生之利息，故序號1至23之科目所生費用之利
    息應予扣除，又其中律師訴訟費，非屬必要費用，亦應扣除
    ，經核算結果，應為14,795,989元（計算式：532,035+546,
    650+997,551+28,264+956,359+17,425+1,364,160+895,113+
    3,567,354+894,571+16,135+555,334+72,816 +2,169,560+4
    95,339+154,116+267,000+447,528+394,158+50,868+327,74
    9+45,904=14,795,989)。經審酌本件標的頗巨且繁雜、當時
    社會經濟狀況、被上訴人因本件所受付出及所受損害等情事
    ，本件違約金為加倍返還被上訴人之轉讓對價金及保證金，
    尚屬過高，本院認應以返還被上訴人之轉讓對價金及保證金
    之1.2倍較為妥適，亦即69,600,000元﹝計算式：（48,000,
    000+10,000,000）×1.2=69,600,000﹞。綜上合計，被上訴
    人可請求之違約金為89,140,384元（計算式：按轉讓對價金
    及保證金之1.2倍返還之違約金69,600,000元+上訴人違約損
    失4,744,395元+投資補貼利息14,795,989元=89,140,384 元
    ），茲因被上訴人將其請求金額限縮為2,000,000元，遠小
    於其本可請求之金額，係其處分權之自由，當屬合理。
七、本件上訴人雖無收受送達起訴狀繕本，此有送達證書可稽。
    然其已於94年6月20日具狀答辯（見原審卷第140頁），可知
    最遲至該日已知被上訴人起訴之內容，爰將該日視為起訴狀
    繕本送達日。
八、綜上所述，被上訴人依據契約關係請求上訴人給付違約金2,
    000,000元，及自起訴狀繕本送達之翌日即94年6月21日起至
    清償日之法定遲延利息，為有理由，應予准許。原審因而判
    命上訴人如數給付，並為假執行之宣告，於法並無不合。上
    訴意旨指摘原判決不當，求予廢棄改判，為無理由，應予駁
    回。
九、本件事證已臻明確，兩造其餘主張及舉證，與本件判決結果
    無涉，毋庸一一審酌，併予敘明。
參、據上論結，本件上訴為無理由，依民事訴訟法第449條第1項
    、第78條，判決如主文。
中    華    民    國    95    年    11    月    15    日
                    民事第十四庭
                        審判長法  官  許正順
                              法  官  張  蘭
                              法  官  魏麗娟
正本係照原本作成。
如不服本判決，應於收受送達後20日內向本院提出上訴書狀，其
未表明上訴理由者，應於提出上訴後20日內向本院補提理由書狀
（均須按他造當事人之人數附繕本）上訴時應提出委任律師或具
有律師資格之人之委任狀；委任有律師資格者，另應附具律師資
格證書及釋明委任人與受任人有民事訴訟法第466條之1第1項但
書或第2項（詳附註）所定關係之釋明文書影本。
中    華    民    國    95    年    11    月    16    日
                              書記官  于  誠
附註：
民事訴訟法第466條之1（第1項、第2項）：
對於第二審判決上訴，上訴人應委任律師為訴訟代理人。但上訴
人或其他法定代理人具有律師資格者，不在此限。
上訴人之配偶、三親等內之血親、二親等內之姻親，或上訴人為
法人、中央或地方機關時，其所屬專任人員具有律師資格並經法
院認為適當者，亦得為第三審訴訟代理人。


司法院資訊處製作；財團法人民間司法改革基金會備份。
